臺灣臺北地方法院刑事判決　　　　　九十四年訴字第三一一號
　　公　訴　人　臺灣臺北地方法院檢察署檢察官
　　被　　　告　戊○○
　　　　　　　　庚○○
　　共　　　同
　　選任辯護人　涂惠民　律師
　　被　　　告　丙○○
上列被告因妨害自由等案件，經檢察官提起公訴（九十三年度調
偵字第四一一號），本院判決如下：
    主  文
戊○○、庚○○、丙○○均無罪。
    理  由
一、公訴意旨略以：被告戊○○與丙○○、庚○○三人分別為頂
    好人力資源管理顧問有限公司（設臺北市大安區○○○路○
　　段七十之二號三樓，下稱頂好公司）之經理、外務員及翻譯
  　員，均以仲介外籍女傭為業，而己○○（原名陳俊樺）原為
　　利天人力資訊有限公司（下稱利天公司）之外務人員，亦以
  　仲介外勞為業。緣己○○自民國九十二年二月間起，與印尼
　　籍華僑黃寶華（起訴書誤載為乙○○）共同將頂好公司所引
  　介之數名姓名年籍不詳之外籍女傭另行仲介至他處工作，致
　　戊○○、丙○○及庚○○三人心生不滿，渠等即共同基於妨
  　害自由之犯意聯絡，委由不知情之印尼人士甲○○○○ ○○○○○○與
　　黃寶華聯繫，並與己○○、黃寶華二人相約於九十三年三月
  　六日晚上十八時三十分許，在臺北市大安區○○○路○段六
    三號梅花戲院前商討仲介甲○○○○ ○○○○○○去幫傭之事，嗣己○○抵達後，戊○○等三人即強押己○○至頂好公司並限制己○○之行動自由，戊○○並與另二名真實姓名年籍均不詳之
    成年男子共同基於普通傷害之犯意，徒手毆打己○○，致己○○受有頭部外傷、胸部挫傷等傷害；隨後戊○○、丙○○
  　與庚○○三人復共同基於恐嚇取財之犯意聯絡，強逼己○○
　　承認其與黃寶華共同誘拐頂好公司所屬之外籍女傭，並書立
  　願意承擔頂好公司一切損失之悔過書及簽發到期日分別為九
　　十三年三月十二日、九十三年三月二十日，金額為新臺幣（
  　下同）四十八萬元、一百萬元之本票各一紙。戊○○、丙○○與庚○○三人復扣留己○○所有之身分證及客戶資料，並
  　於同日晚上二十一時二十三分許，強押己○○至臺北市中山
　　區○○○路五五四號誠泰銀行提款機前提款十二萬元得手後
  　，再將己○○載回頂好公司樓下釋放，因認被告三人涉犯共
    同剝奪他人行動自由及恐嚇取財罪嫌，被告戊○○另涉犯普
    通傷害罪嫌。
二、公訴人認被告三人涉犯共同剝奪他人行動自由及恐嚇取財罪
    嫌，及被告戊○○另涉犯普通傷害罪嫌，無非以告訴人己○○、黃寶華、甲○○○○ ○○○○○○之證述，及告訴人之妻阮氏映雪
    之臺灣中小企業銀行內湖分行帳戶存摺、悔過書、本票二紙
    、行動電話0000000000號通聯紀錄、告訴人至誠
    泰銀行提款之錄影翻拍畫面照片八幀、告訴人診斷證明書、
    己○○身份證暨告訴人所提客戶資料一份為其主要論據。訊
    據被告三人堅詞否認有何共同剝奪他人行動自由及恐嚇取財
    犯行，並均辯稱：己○○、黃寶華二人係因共同拐帶頂好公
    司所引進之外傭，經被告等人發覺後，己○○自知理虧，央
    求被告等不要報警，而自願隨同前往頂好公司說明，嗣經核
    對後發現己○○至少介紹四名由頂好公司引進之外傭至他處
    工作，以引進一名外傭成本十二萬元計算，頂好公司共因此
    損失四十八萬元，己○○遂同意以此計算賠償金額，並書立
    悔過書，同時簽發四十八萬元之本票，二日後己○○又至頂
    好公司簽立一百萬元本票作為清償保證，被告等人並未妨害
    己○○行動自由，亦未恐嚇強逼己○○簽發本票及提款等語
    。被告戊○○另亦否認有何傷害己○○之犯行。
三、按犯罪事實應依證據認定之，無證據不得認定犯罪事實，刑
    事訴訟法第一百五十四條第二項定有明文。次按認定不利於
    被告之事實，須依積極證據，苟積極證據不足為不利於被告
    事實之認定時，即應為有利於被告之認定，更不必有何有利
    之證據，此觀最高法院三十年上字第八一六號判例意旨自明
    。又按在訴訟上用以證明事實之證據，須於通常一般之人均
    不致於有所懷疑，而得確信其為真實之程度者，始得據以為
　　有罪之認定，倘其證明尚未達到此一程度，而有合理之懷疑
  　性存在，致使無從為有罪之確信時，即應為無罪之判決，此
    觀最高法院七十六年台上字第四九八六號判例意旨自明。
四、經查，本件爭執乃源於被告戊○○因頂好公司引進之外籍勞
    工，屢有逃跑情事，致需退還雇主相關申辦費用，因而受有
    損失，適有同公司引進之其他外勞（工作期滿，業已返回印
    尼）提供訊息，表示逃跑外勞係經由自稱「麗安」（音譯）
    之黃寶華介紹改至他處工作，被告戊○○乃約同被告丙○○
    、庚○○二人協助追查，而於九十三年三月六日，由印尼籍
    之外勞TATIK RAHAU佯稱要找工作，以電話與黃寶華相約至
    其住處附近見面，待黃寶華依約出現後，被告三人即出面與
    黃寶華確認其仲介外勞至他處工作等情事，再由黃寶華以介
    紹外勞為由，將己○○約至臺北市○○○路三六三號梅花戲
    院前見面；嗣己○○依約到場，並擬帶走佯稱要找工作之甲○○○○ ○○○○○○時，被告三人遂再度出面質問其因何仲介頂好公
    司所引進之外勞至他處工作，並帶同黃寶華、己○○及甲○○○○ ○○○○○○步行回到頂好公司協調賠償事宜等情，業據被告三
    人供明在卷，並經證人即外籍勞工甲○○○○ ○○○○○○、告訴人己○○及黃寶華證述明確（見本院卷第一二四頁、第一一０頁
    、第一六三頁）。
五、次查，證人己○○雖指稱其非自願前往頂好公司，而係遭被
　　告戊○○、丙○○及另名不詳姓名之成年男子，由梅花戲院
  　強行架往頂好公司云云。然訊之被告等均否認有何強押情事
    ，同時在場之甲○○○○　○○○○○○亦證稱當日無人架住己○○，
  　強逼其前往頂好公司等語明確（見本院卷第一二三頁）。至
    於證人黃寶華，雖亦一度證稱「是那二名男子今日不在場之
  　男子（指本件被告以外之人），一左一右拉著己○○的上臂
  　進去公司」云云（見本院卷第一六一頁），惟其所指下手強
　　押之人，不惟與己○○指訴之「丙○○（當庭指認被告）及
  　另外一個人，一個人拉我一支手，從我旁邊拉我上去」不符
    （見本院卷第一四九頁）；且以其先指證：「我是沒有去梅
  　花戲院，但我有在頂好公司看到己○○（被打）」（見本院
    卷第一六０頁）；「己○○是跟被告戊○○、庚○○，還有
  　剛才所說的那二個男子一起進來（頂好公司）的，是各自進
    入公司的。」（見本院卷第一六一頁），復改稱：「...我
　　就跟外傭一起到約定地點（指梅花戲院前之路口轉角處），
  　我到時等了十分鐘，己○○就來了，接著就有二名男子出來
    ，被告戊○○就在旁邊對我們照相，接著馬上就到頂好公司
  　去，全部的人一共六個，就一起到頂好公司去。」云云（見
    本院卷第一六三頁），所指在場人數及抵達頂好公司之順序
  　均有矛盾，並與己○○指訴之具體情節有異，自難據為被告
    等強押己○○進入公司之證據，而為不利被告之認定。參以
  　被告等與己○○見面之時間為九十三年三月六日（星期六）
　　下午六時三十分許，而渠等會面之梅花戲院前，乃商業區○
  　路口交會處，平日即為光線明亮，且人車往來頻繁之區域，
    渠等步行前往頂好公司途中並須穿越馬路而有等待號誌之情
  　形，此有該處路口之照片附卷可憑（見本院卷第八０頁、第
    八一頁），復據證人己○○證述明確（見本院卷第一一二頁
    ）；是以前開場所之客觀環境而言，被告等有無違反己○○
    意志，公然將其強行押往頂好公司，而己○○亦無任何掙扎
    呼救舉動之可能，更非無疑。遑論己○○先於提出告訴時指
    稱係「突遭四名不詳姓名男子脅迫」（見臺灣臺北地方法院
    檢察署九十三年偵字第一一六八七號卷第一二三頁），於警
    詢時則改稱：「突然有三名不詳男子靠近，其中一人手持攝
    影機、另二人架住我的雙手。」（見臺灣臺北地方法院檢察
    署九十三年偵字第一一六八七號卷第七一頁背面），且其於
    偵查中指稱要對本案被告戊○○、丙○○、庚○○三人提出
    告訴，因被告三人在梅花戲院前將其強行帶至頂好公司等情
    （見臺灣臺北地方法院檢察署九十三年偵字第一一六八七號
    卷第一一五至一一六頁），然於本院審理時卻改稱被告庚○○當時不在梅花戲院前，係至頂好公司始見庚○○等語（見
    本院卷第一０九頁背面、第一一二頁），其對在梅花戲院遭
    何人限制行動自由一節，不論下手之人或人數，前後所述均
    有不符，此外，又無其他證據足為佐證，自難僅據己○○此
    一前後歧異之指訴，遽認被告等帶同證人己○○前往頂好公
    司之過程中，有何剝奪他人行動自由之犯行。
六、又查，證人己○○於九十三年三月六日晚上，在前址頂好公
　　司內，應被告戊○○要求，與之確認經手介紹由頂好公司引
  　進之四名外籍勞工至他處工作，以每名外籍勞工引進費用十
    二萬元計算，共應給付賠償金四十八萬元，並當場書立悔過
  　書暨簽發同額本票交予被告戊○○收執之事實，業據被告等
    供明在卷，互核相符，並有經證人己○○指證之本票及悔過
    書各一件附卷可稽（見臺灣臺北地方法院檢察署九十三年偵
    字第一一六八七號卷八六頁、第八七頁）。至於證人己○○
    雖另指稱係遭強制書寫悔過書及簽發本票，同日並有簽發另
    紙面額一百萬元之本票，暨遭強押提款十二萬元後，始行離
    去云云。然其所指遭被告等強逼抄寫之悔過書，前後共有二
    份，其趁被告等不注意時，取走第一份文稿云云（見本院卷
    第一一三頁背面、第一一四頁）；經比對其所指該二份悔過
    書內容，第一份即由證人己○○取走之悔過書內記載其誘拐
    頂好公司女傭之人數為五人，第二份即所謂被告等要求重寫
    之悔過書，則記載被告誘拐頂好公司外勞之人數為四人，此
    外，二者最大之差異僅在末段加註全部誘拐人數及保證絕不
    再犯等語，有該悔過書二紙附卷可稽（見同前偵查卷第九八
    頁、第八六頁）。是於證人己○○所述遭逼迫重行抄寫之情
    形下，是否可能減少關於其誘拐頂好公司女傭人數之記載，
    已屬有疑。且己○○自承抄寫期間，尚有接聽友人來電，被
    告等並未要求交出電話或限制其使用（見本院卷第一一四頁
    ），核對己○○所使用之0000000000號之行動電
    話，於當天下午六時至八時二十分間，確有多次來電接聽紀
    錄，亦有該通聯紀錄之記載可憑（見同前偵查卷第二六頁、
    第二七頁），顯與一般遭限制行動期間，難與外界聯絡之常
    情有違。況以證人己○○既稱被告三人於其抄寫期間，均在
    旁監看，竟能在被告等均不知情之情形下，帶走第一份悔過
    書（見本院卷第一一四頁），更難想像。遑論己○○所簽發
    面額四十八萬元之本票，到期日為九十三年三月十二日，此
    有該本票一紙可憑，而依前開通聯紀錄之記載所示，其並於
    同年月八日晚間主動與被告戊○○聯絡，若非其經協議後允
    諾賠償，何須於取得行動自由之後，又主動與被告戊○○聯
    絡？至於另紙面額一百萬元之本票，其發票日記載為九十三
    年三月八日，適與證人己○○主動致電被告之日期相符，而
    與前述四十八萬元本票之發票日記載不同；且該紙面額一百
    萬元本票現與前開悔過書裝訂在一起，並經己○○捺印於二
    紙相接之處（見同前偵查卷第八八頁、本院卷第一一四頁背
    面），其處理情形顯與同年月六日所簽發面額為四十八萬元
    之本票迴異，因認被告等辯稱非屬同日簽發等語，堪予採信
    。又證人己○○指稱遭被告等強押，持其配偶阮氏映雪之金
    融卡，至臺北市○○○路五五四號誠泰銀行提款機，提款現
    金十二萬元交予被告等人部分，核其提款時間為九十三年三
    月六日晚上九時二十三分，有該提款機監視錄影帶之翻拍照
    片在卷可憑（見同前偵查卷第三八頁至第四一頁），並為證
    人己○○所是認（見本院卷第一一０頁、第一一八頁）。惟
    被告等三人與證人己○○係於九十三年六月三日下午八時許
    分別離開頂好公司，此據證人即被告戊○○之母丁○○、印
    尼外勞甲○○○○ ○○○○○○結證在卷（見本院卷第一二０頁、第一
    二三頁背面）；且該上述之提款時間，依證人即同日前往丁○○住處招攬投資業務之富邦金控公司業務員張炎謙證稱：
    「我跟她（指丁○○，下同）約九十三年三月初一個星期六
    的晚上八點與她見面，約好要招攬金控方面的業務... 我等
    到八點半還沒有人回來，又過了十幾、二十分鐘，才有一輛
    車過來，就看到丁○○下車，另外還有一名中年男子及一名
    年輕女子... 」、「她（丁○○）說男的是公司的翻譯，女
    的是外勞．．．」、「他（指丁○○之子，即被告戊○○）
    是後來才進來的。那時大概快九點。」等情（見本院第一二
    五頁背面、第一二六頁），亦足認被告戊○○及庚○○是時
    均已抵達丁○○住處，並無強押己○○至前址誠泰銀行提款
    之可能。參以前揭翻拍照片中，該提款機週邊除己○○外，
    並無其他人員之影像；至於證人己○○配偶阮氏映雪之臺灣
    企銀內湖分行存摺一件（帳號00000000000），則僅足為該
    帳戶當日提領現金情形之證明，尚難遽認被告等有何強押證
    人己○○提款並受領現金之事實。此外，又無其他證據足認
    被告等人有強押己○○提款之情形，自難以證人己○○之單
    一指訴遽為不利被告之認定。是以本件並無證據足認被告等
    涉有公訴人所指刑法第三百零二條第一項之剝奪他人行動自
    由罪。
七、復查，被告等係以委由印尼籍之甲○○○○ ○○○○○○藉口要找工作
    ，依序誘出曾經私下介紹外籍勞工在台工作之黃寶華、己○○二人，並先後在彼二人與甲○○○○ ○○○○○○接洽時，出面質問
    對方誘拐外勞之事，已詳前述，足認被告等主觀上確係認定
    頂好公司所引進之外勞，遭證人己○○、黃寶華介紹至他處
    工作，欲對渠等求償。至於彼二人雖證稱渠等介紹工作之對
    象為外籍新娘，而非頂好公司引進之外勞云云；惟核渠等與
    本件印尼籍外勞甲○○○○ ○○○○○○約定見面之時間為週六晚上，
    並於雇主及其聘僱意願均屬不明之情形下，欲以機車先行載
    走攜帶行李之甲○○○○ ○○○○○○，事先既未詢明身分，亦未核對
    相關證件，此據證人甲○○○○ ○○○○○○證述綦詳（見本院卷第一
    二二頁背面至第一二四頁），並經證人己○○、黃寶華二人
    陳明在卷（見本院卷第一一一頁至第一一二頁、第一一七頁
    至第一一八頁，第一六０頁背面）；觀之前開流程，顯與介
    紹在台已有家庭者之合法聘僱情形不同。況以證人黃寶華之
    印尼籍身分，其於本院審理時亦係透過翻譯人員以印尼話應
    訊，顯見其與同國籍人員溝通並無障礙，欲確認渠等身分是
    否為逃跑外勞更非難事，竟多次介紹不認識之印尼籍人員為
    他人工作，顯具仲介外勞之認識甚明。且證人己○○自承其
    從事外勞仲介業務多年（見本院卷第一０八頁背面），除本
    件外，亦有非法仲介他人引進之外勞經主管機關裁處罰鍰之
    紀錄（見本院卷第一一一頁背面），更足證其所謂僅介紹外
    籍新娘從事工作，與頂好公司無關云云，顯不足採。參以本
    件被告等係經核對人數及提示成本後，始確定請求賠償金額
    為四十八萬元，亦經證人己○○證述在卷（見本院卷第一一
    八頁），核與被告等所辯情節相符，益證被告等確係基於賠
    償損害之認識，要求證人己○○簽發相關本票並書立悔過書
    ，並無不法所有之意圖。至於證人己○○00000000
    00號之行動電話，雖於九十三年三月八日下午四時五十分
    及同日下午七時，先後接獲被告丙○○使用之000000
    0000號來電，惟於同日下午九時三十一分、九時五十三
    分及翌（九）日下午四時二十四分、四時三十四分、六時八
    分，亦先後五度主動發話至被告戊○○所使用之00000
    00000號行動電話，有通聯紀錄之記載可憑（見同前偵
    查卷第三四頁至三六頁），是以前開通話情形，亦難認定被
    告等事後尚有恐嚇己○○之情形。此外，證人己○○之身分
    證雖留置於頂好公司內；惟以其與被告等人原不相識，而於
    當日在頂好公司內確認賠償事宜，並書立悔過書暨簽發本票
    等情形觀之，彼等間確有憑藉身份證件用以核對己○○身份
    之必要，從而，僅以證人己○○之身分證留存在頂好公司內
    一節，亦不足以推論被告等係以不正手段取得。另所謂客戶
    資料部分，除用以確認證人己○○之仲介情形外，亦不具其
    他財產上之價值，更難認被告等有何強行扣押之必要。公訴
    人依證人己○○之指訴，認被告等係基於不法所有之意圖，
    使己○○交付前開本票及現金十二萬元，因而涉有刑法第三
    百四十六條第一項之恐嚇取財罪，容有誤會。
八、末查，證人即告訴人己○○雖指訴遭被告戊○○毆打成傷云
    云。然其先於警詢時指稱係遭強押其至頂好公司之三人，分
    別以持安全帽及徒手毆打成傷（見同前偵查卷第七一頁背面
    ）；並於偵查中指稱被告三人將其強押至頂好公司後，即動
    手毆打（見同前偵查卷第一一六頁）、被告戊○○是拿安全
    帽毆打其頭部及胸部（見九十三年度調偵字第四一一號偵查
    卷第十三頁）；惟於本院審判時則先改稱：「被告丙○○徒
    手毆打我胸口，被告戊○○拿安全帽打我頭，只有他們二人
    打我... 」（見本院卷第二五頁背面），又稱：「... 結果
    戊○○就拿安全打我的頭，我有被打到，但沒有流血，只是
    腫起來、」、「他（指被告丙○○）直接用右手打我的胸部
    ，我有受傷，但沒有流血，也有腫起來」、「（問：庚○○
    在頂好公司有無打你？）沒有。」（見本院卷第一０九頁背
    面、第一一０頁），其就動手毆打之人數究為二人或三人、
    有無包括被告庚○○在內、被告戊○○及丙○○下手毆打之
    部位，指訴前後不一。至於證人黃寶華雖亦指證被告戊○○
    動手毆打證人己○○等語；然其於偵查中指證：「三人打陳
    俊樺（即己○○）」、「（被告戊○○、庚○○二人中）只
    有高高的那個（指被告戊○○），矮的（指被告庚○○）沒
    有打。」、「（問：高高的那個用何方法打？）用手。（問
    ：有無用工具打？）沒有。」等情在卷（以上見同前調偵字
    卷第三九頁），並於本院審理時結稱：「戊○○跟另外二個
    男子（今日均不在場，按：即被告丙○○、庚○○以外之人
    ）打己○○，是徒手毆打己○○的頭部。」（見本院卷第一
    六０頁）、「他們連續徒手揮拳，左右手都有打他（指己○○）的頭部，戊○○及另二名男子三人都有動手」、「（問
    ：有無人拿安全帽打己○○？）沒有，是己○○拿安全帽去
    擋。」等語綦詳（以上見本院卷第一六一頁背面）；核其證
    述之下手人數及毆打方式均與證人己○○之證詞迴異。此外
    ，證人己○○所提臺北醫學大學附設醫院診斷證明書一件，
    雖記載其受有「頭部外傷、胸部挫傷」之傷害（見臺灣臺北
    地方法院檢察署九十三年度偵字第一一六八七號偵查卷第九
    六頁）；惟該診斷內容，係依病患即證人己○○於九十三年
    三月九日前往該醫院門診時，主訴因九十三年三月六日被打
    受傷，以致有頭痛、頭暈及右胸痛之症狀而為記載，並無檢
    查的發現，外觀上亦無徵兆，有該醫院九十四年六月十六日
    函暨檢附之病歷資料一件在卷可憑（見本院卷第八八頁、第
    八九頁），是此診斷證明書僅為證人己○○就診時之陳述，
    並不足為其受傷之證據；遑論其就診日期距本件事發逾二日
    ，能否認定該診斷內容為被告戊○○所致，更非無疑。此外
    ，復查無其他積極證據足認被告戊○○有何毆打證人己○○
    成傷之事實，公訴人依證人己○○之指訴，認被告戊○○另
    涉有刑法第二百七十七條第一項之傷害罪嫌，亦有未洽。
九、綜上所述，本件既不足以證明被告等三人涉有公訴人所指各
    該犯罪，即不能證明彼等犯罪，自應諭知無罪之判決。
據上論斷，應依刑事訴訟法第三百零一條第一項，判決如主文。
本案經檢察官李建論到庭執行職務。
中　　華　　民　　國　九十四　年　十一　　月　二十九　日
　　　　　　　　　刑事第十一庭審判長法　官  劉方慈
　　　　　　　　　　　　　　　　　　法　官  林庚棟
　　　　　　　　　　　　　　　　　　法　官　陳正昇
以上正本證明與原本無異。
如不服本判決，應於判決送達後十日內向本院提出上訴狀（應抄
附繕本）。告訴人或被害人如對於本判決不服者，應具備理由請
求檢察官上訴，其上訴期間之計算係以檢察官收受判決正本之日
期為準。
　　　　　　　　　　　　　　　　　　書記官　陳豪達
中　　華　　民　　國　九十四　年　十二　　月　  五  　日
